【裁判字號】    89,再易,13
【裁判日期】    900807
【裁判案由】    損害賠償
【裁判全文】
臺灣桃園地方法院民事判決  八十九年度再易字第一三號
    再審原告      甲○○
    送達代收人    乙○○
    再審被告      丙○○
右當事人間請求損害賠償事件，再審原告對於中華民國八十九年十月三十一日本院八
十八年度簡上字第六十五號確定判決提起再審之訴，本院判決如左：
    主      文
再審之訴駁回。
再審訴訟費用由再審原告負擔。
    事      實
甲、再審原告方面：
一、聲明：求為判決：（一）桃園地方法院八十七年度桃簡字第二八七號判決及八十
    八年度簡上字第六五號判決均廢棄。（二）再審被告應給付再審原告新台幣（下
    同）三十五萬一千七百二十五元，及自本書狀繕本送達再審被告之日止，按年息
    百分之五計算之利息。（三） 訴訟費用由再審被告負擔。
二、陳述：
（一）原確定判決有足以影響於判決之重要証物漏未斟酌：再審原告於第二審時即已
      主張：
（１）八十五年十二月三十一日之存証信函，第一行：「為丙○○須停止對本人之中
      傷及誣告，否則．．．本人勢必依法訴究。具事証且未結之下列項目，希潘女
      於壹個月內解決（民國八十六年元月三十一日前）．．．」顯然系爭存証信函
      ，再審原告之本意是要求丙○○停止中傷及誣告行為。
（２）再審原告之存証信函另要求再審被告做到三項事情：
      、同居期間之房屋，因再審被告仍在使用，要求再審被告須逕與屋主換約或
          遷出現址解除合約。
      、再審被告及其前夫許榮，積欠吳阿糖女士之債務，因再審原告並無義務代
          為解決，再審被告須為清償吳女之債務。
      、再審被告須停止對再審原告之中傷行為及誣告行為。姑不論再審被告未停
          止對再審原告之中傷及誣告行為  (詳如後述)，就其餘二項事情，其亦並
          未做到，如何能享有「拋棄之權利」？
      而原確定判決卻置之不理，僅在判決書第十頁第（二）提及「．．．是本件上
      訴人既已於上開存証信函表示．．．『四、其他相關債權及潘女（即被上訴人
      ）撞毀本人車輛之求償權與未盡事宜之權利，本人一概聲明放棄』。等語，免
      除被上訴人有關本件之損害賠償責任．．．亦不妨礙該『免除』之效力。」顯
      然對於再審原告所主張存証信函之前後文：為再審被告應於一個月內先完成四
      項工作始得發生「免除」之事証，故意未予斟酌。
（二）原判決有民事訴訟法第四百九十六條第一項第一款：適用法規顯有錯誤：
      依民法第三百四十三條之規定，債權人向債務人表示免除其債務之意思者，債
      之關係消滅，同法第九十九條第一、二項規定：附停止條件之法律行為，於條
      件成就時，發生效力。附解除條件之法律行為，於條件成就時，失其效力。參
      酌學者之見解：免除得附有停止條件或期限，故而得知：再審原告於上開存証
      信函上雖有如上之記載，但於存証信函上第「四」項後段亦載有：「但潘女未
      停止對本人之中傷及誣告前，所有權益本人保留法律追訴權」，是則，上揭存
      証信函上雖有免除之類似記載，但此免除乃附有停止條件或始期，亦即必須再
      審被告停止對再審原告之中傷及誣告，再審原告始免除對再審被告之求償權利
      ，既然再審被告仍持續對再審原告為中傷及誣告行為，再審原告前開之免除行
      為自然尚未發生效力，此種免除得附有停止條件或期限亦為學者所承認：「免
      除雖為單獨行為，亦得附停止條件或始期」，故再審原告仍得對再審被告請求
      賠償。
（三）原確定判決據以論斷之理由，明顯與再審原告所主張不符：
      原確定判決在理由第十頁復稱：「且上訴人自承約於八十八年六、七月間才自
      証人章銘宏處得知被上訴人之中傷行為等語，則設果如上訴人所主張係因被上
      訴人並未停止對上訴人之中傷及誣告行為，上訴人自無從免除對被上訴人之求
      償權利而提起本件訴訟云云，惟依上開証人章銘宏之証言，本件上訴人提起本
      件刑事附帶民事訴訟之時，被上訴人根本沒有中傷上訴人之行為，且上訴人亦
      係遲至八十八年六、七月間，始自証人處得知此事，則上訴人如何能於二年前
      （即八十六年十二月八日）即預知被上訴人有中傷上訴人之行為而提起本訴云
      云，完全為原審錯誤之論斷：
（１） 再審原告並不是因為再審被告有中傷或誣告再審被告之行為才提起附帶民事
       訴訟。
（２） 再審原告對再審被告提起附帶民事訴訟之原因，乃因再審被告未履行再審原
       告存証信函四項請求，本於再審被告之侵權行為而來主張。
（３） 至於存証信函「免除」的說法乃再審被告抗辯所提出，非再審原告作為起訴
       之依據。綜上，原確定判決亦有適用法規不當之違法。原確定判決既有民事
       訴訟法第四百九十六條第一項第一款、第四百九十七條之再審事由，賜判如
       再審聲明。
三、證據：民事判決影本。
乙、再審被告方面：
一、聲明：如主文所示。
二、陳述：
（一）本件再審不符合民事訴訟法第四九七條規定：
（１）民事訴訟法第四九七條規定：「依第四六六條不得上訴於第三審法院之事件，
      除前條規定外，其經第二審確定之判決，如就是以影響於判決之重要證物，漏
      未斟酌者，亦得提起再審之訴。」準此，若原確定判決對於該項證物，認係不
      必要之證據，或有不足採信之情形，已依法記明於判決者，即係已經斟酌，而
      非漏未斟酌；再者漏未斟酌之證物，無關重要，縱經斟酌，亦與確定判決無影
      響者，仍不得據為再審之理由。
（２）原確定判決已審酌八十五年十二月三十一日存證信函所載內容：
      再審原告以原審判決未審酌八十五年十二月三十一日存證信函所載再審原告
      要求再審被告做到三項事情即：(1)與出租人吳建德換約或遷出承租房屋(2)解決
      訴外人許榮積欠吳阿糖之債務(3)停止對再審原告中傷及誣告等項，而有民事訴
      訟法第四九七條所示「足以影響於判決之重要證物漏未斟酌」之情事。
      查原確定判決理由欄第四段第九行以下記載：「是本件之爭執點即在於上訴
      人所發上開存證信函究有無發生免除被上訴人之損害賠償之效力，經查.....
      是本件上訴人既已於上開存證信函表示：「四、其他相關債權及潘女（即被上
      訴人）撞毀本人（即上訴人）車輛之求償權與未盡事宜之權利，本人一概聲明
      放棄。」等語，免除被上訴人有關本件之損害賠償責任：．．是應認為上訴人
      所發上開存證信函已發生免除本件被上訴人賠償之損害。」，該判決理由欄第
      六段記載：「本件事證已臻明確，兩造攻擊防禦方法及舉證，核與判決之基礎
      無影響，毋庸一一論列，併此敘明。」足見原確定判已實際審酌上開存證信函
      內容，且經審酌後認為上開再審原告要求再審被告做之三項事情對於判決之基
      礎無影響，而予論列，顯然再審原告主張，原確定判決漏未審酌重要證物乙節
      ，委無足取。
（３）再審原告要求再審被告做到之三項事情與其「免除債務」一事並無干係，該事
      證顯然非「足以影響判決之重要證物」：
      查再審原告於八十五年十二月三十一日寄發與再審被告之存證信函內容中固
      要求再審被告於一個月內解決事情，即與出租人吳建德換約或遷出承租房屋、
      解決訴外人許榮積欠吳阿糖之債務，惟言及「其他相關債權及潘女撞毀本人車
      輛之求償權與未盡事宜之權利，本人一概聲明放棄」時，僅特別聲明：「但潘
      女未停止對本人之中傷及誣告前，所有權益本人保留法律追訴權」，顯見再審
      原告未將再審被告應與出租人換約及解決許榮債務等事，設定為其免除對再審
      被告損害賠償債務之條件。
      簡言之，不論再審被告是否換約或遷出承租房屋及為許榮清償債務，均無礙
      再審原告免除債務之意思表示，二者之間並無任何關係，因之原確定判決除於
      理由項下闡明「是本件之爭執點即在於上訴人所發上開存證信函究有無發生免
      除本件被上訴人之損害賠償責任之效力」（見原確定判決第九頁到倒數第五行
      以下），併就再審被告是否停止中傷誣告與再審原告免除債務兩者間關係詳為
      敘明，堪證前述換約、償債二事於確定判決無任何影響，再審原告強將之曲解
      為「足以影響判決之重要證物」，顯無足採。
（二）原確定判決並無民事訴訟法第四百九十六條第一項第一款適用法規顯有錯誤情
      事：
（１）按「第三審為法律審，其所為判決，以第二審判決所確定之事實為基礎，故民
      事訴訟法第四百九十六條第一項第一款所謂適用法規顯有錯誤，對第三審判決
      而言，應以該判決依據第二審判決所確定之事實而為之法律上判斷，有適用法
      規顯有錯誤之情形為限。」（最高法院七十一年台再字第三十號判例參照）又
      「民事訴訟法第四百九十六條第一項第一款所謂適用法規顯有錯誤，係指確定
      判決所適用之法規，顯然不合法律或與現尚有效之解釋或最高法院現尚有效之
      判例顯然違反者而言，並應以確定判決所認定之事實為基礎，以判斷其適用法
      規是否顯有錯誤。」（最高法院八十四年台上字第二四七○號判決參照）。
（２）依本件再審起訴狀第二段，再審原告似以原確定判決有違民法第三四三條、第
      九十九條第一、二項及免除得附有停止條件或期限之法律見解，而認定原確定
      判決適用法規顯有錯誤。但查原確定判決理由欄第四段記載：「．．免除即債
      權之一種拋棄，為單獨行為、不要式行為，其為對話或非對話，全部免除或一
      部免除，均無不可，而免除附有條件或期限，亦無妨礙。」（見原確定判決書
      第十頁第十至十二行），足見原確定判決認同免除得附有條件或期限，並無前
      開再審原告主張適用法規錯誤之情事。
（３）至於原審判決理由欄第四段另記載：「經查：（一）本件上訴人係於八十六年
      十二月八日對於被上訴人提起本件刑事附帶民事訴訟，惟證人章銘宏證稱：伊
      係於八十七年一、二月間，聽聞被上訴人說上訴人在公司作假帳云云（見本院
      八十八年十月七日準備程序筆錄），且上訴人自承約於八十八年六、七月間才
      自證人章銘宏處得知被上訴人之中傷行為等（見本院八十九年七月十三日準備
      程序筆錄），則設果如上訴人所主張係因被上訴人並未停止對上訴人之中傷及
      誣告行為，上訴人自無從免除對被上訴人之求償權利而提起本件訴訟云云，惟
      依上開證人章銘宏之證言，本件上訴人提起本件刑事附帶民事訴訟之時，被上
      訴人根本沒有中傷上訴人之行為，且上訴人亦係遲至八十八年六、七月間始自
      證人處得知此事，則上訴人如何能於二年前（即八十六年十二月八日）即預知
      被上訴人有中傷上訴人之行為而提起本件訴訟之理？足見，上訴人主張係因被
      上訴人並未停止中傷行為而提起本訴云云，顯不足採信。」（見原確定判決第
      九、十頁），即原確定判決依據證據認定之事實為再審原告提起損害賠償訴訟
      時，再審被告根本沒有所謂「未停止中傷」再審原告之行為，因而不採信再審
      原告之主張，即此為法院依職權取捨證據、認定事實之結果，與適用法規無涉
      ，自無適用法規錯誤之情形。
（三）又「當事人依民事訴訟法第四百六十八條規定以第二審判決有不適用法規或適
      法規不當為上訴理由時，其上訴狀或理由書應有具體之指摘，並揭示該法規之
      條項或其內容，若係成文法以外之法則，應揭示該法則之旨趣，倘為司法院解
      釋或本院之判例，則應揭示該判解之字號或其內容，如依民事訴訟法第四百六
      十九條所列各款事由提起第三審上訴者，其上訴狀或理由書應揭示合於該條款
      之事實，上訴狀或理由書如未依此項方法表明者，即難認為已對第二審判決之
      違背法令有具體之指摘，其上訴自難認為合法。本件上訴人提起第三審上訴，
      核其訴狀所載，僅就原審取捨證據任加指摘，並未具狀指出原判決違背何等法
      規，依上說明，其上訴即難認為合法。」（最高法院七十一年台上字第三一四
      號判例參照）。按再審起訴狀第三段以原確定判決在理由第十頁所載內容，與
      再審原告所主張者不符，而認原確定判決亦有適用法規不當之違法云云。但查
      再審原告未敘明上開原確定判決內容究違反何法規、司法院解釋或判例，則此
      部分之起訴，難認為適法。
（四）綜上所述，原確定判決洵為適法有據，本件再審之訴顯無理由，依法駁回再審
      原告之再審之訴。
丙、本院依職權調閱本院八十九年度訴字第四０五號民事卷。
    理      由
一、本件再審原告起訴主張：原確定判決有足以影響於判決之重要証物漏未斟酌：再
    審原告於第二審時即已主張：八十五年十二月三十一日之存証信函，第一行：「
    為丙○○須停止對本人之中傷及誣告，否則．．．本人勢必依法訴究。具事証且
    未結之下列項目，希潘女於壹個月內解決（民國八十六年元月三十一日前）．．
    ．」顯然系爭存証信函，再審原告之本意是要求丙○○停止中傷及誣告行為，而
    原確定判決卻置之不理，僅在判決書第十頁第（二）提及「．．．是本件上訴人
    既已於上開存証信函表示．．．『四、其他相關債權及潘女（即被上訴人）撞毀
    本人車輛之求償權與未盡事宜之權利，本人一概聲明放棄』。等語，免除被上訴
    人有關本件之損害賠償責任．．．亦不妨礙該『免除』之效力。」顯然對於再審
    原告所主張存証信函之前後文：為再審被告應於一個月內先完成四項工作始得發
    生「免除」之事証，故意未予斟酌。另原判決有民事訴訟法第四百九十六條第一
    項第一款：適用法規顯有錯誤：依民法第三百四十三條之規定，債權人向債務人
    表示免除其債務之意思者，債之關係消滅，同法第九十九條第一、二項規定：附
    停止條件之法律行為，於條件成就時，發生效力。附解除條件之法律行為，於條
    件成就時，失其效力。參酌學者之見解：免除得附有停止條件或期限，故而得知
    ：再審原告於上開存証信函上雖有如上之記載，但於存証信函上第「四」項後段
    亦載有：「但潘女未停止對本人之中傷及誣告前，所有權益本人保留法律追訴權
    」，是則，上揭存証信函上雖有免除之類似記載，但此免除乃附有停止條件或始
    期，亦即必須再審被告停止對再審原告之中傷及誣告，再審原告始免除對再審被
    告之求償權利，既然再審被告仍持續對再審原告為中傷及誣告行為，再審原告前
    開之免除行為自然尚未發生效力等語。爰依民事訴訟法第四百九十六條第一項第
    一款及第四百九十七條之規定，提起本件再審之訴，並請求將八十七年度桃簡字
    第二八七號判決及八十八年度簡上字第六五號原確定判決廢棄，命再審被告給付
    之判決。
二、再審被告則以：本件再審不符合民事訴訟法第四九七條規定：原確定判決已審酌
    八十五年十二月三十一日存證信函所載內容：且該判決理由欄第六段記載：「本
    件事證已臻明確，兩造攻擊防禦方法及舉證，核與判決之基礎無影響，毋庸一一
    論列，併此敘明。」足見原確定判已實際審酌上開存證信函內容，且經審酌後認
    為上開再審原告要求再審被告做之三項事情對於判決之基礎無影響，而予論列，
    另原確定判決並無民事訴訟法第四百九十六條第一項第一款適用法規顯有錯誤情
    事，原確定判決理由欄第四段記載：「．．免除即債權之一種拋棄，為單獨行為
    、不要式行為，其為對話或非對話，全部免除或一部免除，均無不可，而免除附
    有條件或期限，亦無妨礙。」（見原確定判決書第十頁第十至十二行），足見原
    確定判決認同免除得附有條件或期限，並無前開再審原告主張適用法規錯誤之情
    事。是再審原告再審之訴即不合法等語，資為抗辯。
三、本院查：
（一）就原確定判決有無符合民事訴訟法第四九七條、四百三十六條之七再審之規定
      ：
      按民事訴訟法第四九七條規定：「依第四六六條不得上訴於第三審法院之事件
      ，除前條規定外，其經第二審確定之判決，如就是以影響於判決之重要證物，
      漏未斟酌者，亦得提起再審之訴。」準此，若原確定判決對於該項證物，認係
      不必要之證據，或有不足採信之情形，已依法記明於判決者，即係已經斟酌，
      而非漏未斟酌；再者漏未斟酌之證物，無關重要，縱經斟酌，亦與確定判決無
      影響者，仍不得據為再審之理由。再審原告雖主張原審判決未審酌八十五年十
      二月三十一日存證信函所載再審原告要求再審被告做到三項事情即：(1)與出租
      人吳建德換約或遷出承租房屋(2)解決訴外人許榮積欠吳阿糖之債務(3)停止對再
      審原告中傷及誣告等項，而有民事訴訟法第四九七條所示「足以影響於判決之
      重要證物漏未斟酌」之情事。經查原確定判決理由欄第四段第九行以下記載：
      「是本件之爭執點即在於上訴人所發上開存證信函究有無發生免除被上訴人之
      損害賠償之效力，經查．．是本件上訴人既已於上開存證信函表示：「四、其
      他相關債權及潘女（即被上訴人）撞毀本人（即上訴人）車輛之求償權與未盡
      事宜之權利，本人一概聲明放棄。」等語，免除被上訴人有關本件之損害賠償
      責任．．是應認為上訴人所發上開存證信函已發生免除本件被上訴人賠償之損
      害。」，該判決理由欄第六段記載：「本件事證已臻明確，兩造攻擊防禦方法
      及舉證，核與判決之基礎無影響，毋庸一一論列，併此敘明。」足見原確定判
      已實際審酌上開存證信函內容，且經審酌後認為上開再審原告要求再審被告做
      之三項事情對於判決之基礎無影響，而不予論列，顯然再審原告主張，原確定
      判決漏未審酌重要證物乙節，併不足採。
（二）就原確定判決有無民事訴訟法第四百九十六條第一項第一款適用法規顯有錯誤
      情事：
（１）按「第三審為法律審，其所為判決，以第二審判決所確定之事實為基礎，故民
      事訴訟法第四百九十六條第一項第一款所謂適用法規顯有錯誤，對第三審判決
      而言，應以該判決依據第二審判決所確定之事實而為之法律上判斷，有適用法
      規顯有錯誤之情形為限。」又「民事訴訟法第四百九十六條第一項第一款所謂
      適用法規顯有錯誤，應以確定判決違背法規或現存判例解釋者為限，若在學說
      上諸說併存尚無法規判解可據者，不得指為用法錯誤」（最高法院七十一年台
      再字第三十號判例、五十七年台上字第一０九一判例參照）。
（２）再審原告以原確定判決有違民法第三四三條、第九十九條第一、二項及免除得
      附有停止條件或期限之法律見解，而認定原確定判決適用法規顯有錯誤。經查
      ：(1)原確定判決理由欄第四段記載：「．．免除即債權之一種拋棄，為單獨行
      為、不要式行為，其為對話或非對話，全部免除或一部免除，均無不可，而免
      除附有條件或期限，亦無妨礙。」（見原確定判決書第十頁第十至十二行），
      足見原確定判決認同免除得附有條件或期限，縱然原判決認定免除為單獨行為
      ，亦無相關之法規及判解認為係違法，故原審判決並無前開再審原告主張適用
      法規錯誤之情事。(2)至於原審判決理由欄第四段另記載：「經查：（一）本件
      上訴人係於八十六年十二月八日對於被上訴人提起本件刑事附帶民事訴訟，惟
      證人章銘宏證稱：伊係於八十七年一、二月間，聽聞被上訴人說上訴人在公司
      作假帳云云（見本院八十八年度簡上字第六十五號案件八十八年十月七日準備
      程序筆錄），且上訴人自承約於八十八年六、七月間才自證人章銘宏處得知被
      上訴人之中傷行為等（見本院八十九年七月十三日準備程序筆錄），則設果如
      上訴人所主張係因被上訴人並未停止對上訴人之中傷及誣告行為，上訴人自無
      從免除對被上訴人之求償權利而提起本件訴訟云云，惟依上開證人章銘宏之證
      言，本件上訴人提起本件刑事附帶民事訴訟之時，被上訴人根本沒有中傷上訴
      人之行為，且上訴人亦係遲至八十八年六、七月間始自證人處得知此事，則上
      訴人如何能於二年前（即八十六年十二月八日）即預知被上訴人有中傷上訴人
      之行為而提起本件訴訟之理？足見，上訴人主張係因被上訴人並未停止中傷行
      為而提起本訴云云，顯不足採信。」（見原確定判決第九、十頁），即原確定
      判決依據證據認定之事實為再審原告提起損害賠償訴訟時，再審被告根本沒有
      所謂「未停止中傷」再審原告之行為，因而不採信再審原告之主張，即此為法
      院依職權取捨證據、認定事實之結果，與適用法規無涉，自無適用法規錯誤之
      情形。綜上所述，是再審原告主張原確定判決有民事訴訟法第四百九十六條第
      一項第一款適用法規顯有錯誤及民事訴訟法第四九七條、第四百三十六條之七
      再審之理由之情事，自非實在，為無可取。從而，其執此提起本件再審之訴，
      為無理由，自應予駁回。
四、兩造其餘主張及所提證據與本院上開論斷無涉或無違，不予贅述。
五、據上論結，本件再審之訴為無理由，依民事訴訟法第七十八條，判決如主文。
中      華      民      國    九十      年      八      月      七      日
                                        臺灣桃園地方法院民事第一庭
~B審判長法  官   陳世宗
~B      法  官  許炎灶
~B      法  官  張益銘
右正本證明與原本無異
如對本判決上訴，須於判決送達後二十日內向本院提出上訴狀，同時表明上訴理由；如已於本判決宣示後
送達前提起上訴者，應於判決送達後十日內補具上訴理由（均須按他造當事人之人數附繕本）。
中      華      民      國    九十      年      八      月      七    日
~B      法院書記官  卓清和


司法院資訊處製作；財團法人民間司法改革基金會備份。
